【裁判字號】    89,上易,1618
【裁判日期】    891130
【裁判案由】    違反商標法
【裁判全文】
臺灣高等法院臺中分院刑事判決              民國八十九年度上易字第一六一八號
    上  訴  人
    即自 訴 人  乙○○
    代  理  人  戊○○
    被      告  己○○
                丙○○
右上訴人因被告等違反商標法案件，不服臺灣臺中地方法院中華民國八十九年三月十
六日、四月六日第一審判決（民國八十九年度自緝字第一一六、二○八號），提起上
訴，本院判決如左：
    主  文
上訴駁回。
    理  由
一、自訴意旨略以：被告己○○冒名陳樂山，推由冒名王真之被告丙○○為負責人，
    共同在台中市○○路一０三之十一號經營台企商行。均明知自訴人適茂電解水生
    成器專賣店乙○○（自訴狀原誤載為適茂電解水生成器專賣店、法定代理人乙○○，嗣經更正）所申請註冊如附表一編號一所示商標，已由經濟部中央標準局（
    現改制為智慧財產局）以民國（下同）八十七年七月十五日台商審字第五二四六
    一二號准予審定公告，載於八十七年七月十六日出版之商標公報第二五卷第十四
    期；暨乙○○所申請註冊如附表一編號二所示商標，已由同局以八十七年八月十
    四日台商審字第五二九九０一號准予審定公告，登載於八十七年八月十六日出版
    之商標公報第二五卷第十六期，並依序於八十七年十月十六日及同年十一月十六
    日取得商標專用權，指定使用商品均為商標法施行細則第四十九條第十一類，前
    者包括淨水器、純水器、飲水機之濾心等十種，後者為電解水生成器。竟共同意
    圖欺騙他人，先於八十七年十月三日、十四日、二十五日及十一月四日、十一日
    分別於台灣日報第二十五版、工商時報第三十八版刊載同類商品「電解水製造機
    」「ＲＯ逆滲純水機」廣告，附加如附表二所示之近似商標。經自訴人以都會女
    子化粧品名店名義，於八十七年十月二十二日向台企商行買受電解水機及濾材，
    赫見果然使用企鵝（PENGUIN）商標，乃委託自訴代理人寄發八十七年十一月十
    九日忠律字第一一０三號律師函，要求台企商行停止使用該商標名稱。被告己○○、丙○○為遂其犯行，於八十七年十一月二十日收受該存證信函後，一方面以
    八十七年十一月三十日吳紹貴律師函回覆略稱：「不惜損失將招牌及各項有關企
    鵝之商標抽換，已無再使用其商標情形。」云云，對自訴人虛以委蛇，一方面於
    八十七年十一月二十日民生報大台中消費專輯、十一月二十四日工商時報、十一
    月三十日中時晚報、十二月一日工商時報等，再大幅刊登廣告促銷，復由自訴人
    另分別以辰晨國有限公司，紅蟻屋興業有限公司名義，於八十七年十一月二十日
    、十一月二十四日向台企商行台中總店及彰化分店購得同商標之純水機各一台，
    其中彰化店負責人即被告李文進（業已判決無罪碓定）以台企商行台中總店之名
    義開立發票。因認被告己○○與丙○○、李文進共犯商標法第六十二條第一、二
    款之仿冒商標罪，及同法第六十三條之販賣仿冒商標商品罪等罪嫌云云。
二、按犯罪事實應依證據認定之，無證據不得推定其犯罪事實；刑事訴訟法第一百五
    十四條定有明文。又認定不利於被告之事實，須依積極證據，苟積極證據不足為
    不利於被告事實之認定時，即應為有利於被告之認定，更不必有何有利之證據；
    認定犯罪事實所憑之證據，雖不以直接證據為限，間接證據亦包括在內，然而無
    論直接或間接證據，其為訴訟上之證明，須於通常一般之人均不致有所懷疑，而
    得確信為真實之程度者，始得據為有罪之認定（參見最高法院三十年上字第八一
    六號、七十六年台上字第四九八六號判例）。
三、訊據被告己○○固坦承附表二所示圖樣文字為其所設計，惟堅決否認有何仿冒商
    標犯行，辯稱：伊設計該商標圖樣供台企商行使用時，事先有委請大東國際專利
    商標事務所於八十七年六月一日就該商標圖樣及文字為近似查詢，結果並無侵害
    他人商標專用權情形，遂委任大東國際專利商標事務就前開商標圖樣及文字，向
    中央標準局申請註冊；又台企商行收到自訴人存證信函後，即不惜損失將招牌及
    各項有關企鵝之商標抽換；自無再行登載廣告之情事，再被告係於八十七年六月
    間即已使用相同商標文字，符合商標法善意使用之規定，不受自訴人商標專用權
    之拘束等語。被告丙○○於本院行調查時則堅決否認有何仿冒商標犯行，辯稱：
    伊所經營之台企商行，為擴大服務層面，利於消費者區隔同類商品，特委請美工
    設計師己○○設計如附表二所示圖樣文字，做為台企商行銷售商品之商標。且為
    免侵害他人權益，事先即委請大東國際專利商標事務所，於八十七年六月一日就
    該商標圖樣及文字為近似查詢，結果並無侵害他人商標專用權情形，遂委任大東
    國際專利商標事務就前開商標圖樣及文字，向中央標準局申請註冊；又因我國現
    行商標申請實務，於申請階資料並不公開，自訴人固於八十六年十月十六日已就
    「 PENGUIN」文字向中央標準局提出申請，然由於資料不公開，被告於八十七年
    六月間使用相同文字時，尚無從知悉自訴人已提出申請。嗣後自訴人於八十七年
    十一月十九日發函台企商行（八十七年十一月二十日被告收悉），告知被告侵害
    自訴人商標專用權，被告即不惜損失將招牌及各項有關企鵝之商標抽換，並於八
    十七年十一月二十三日發函各經銷商，全面撤除並清理陳列商品及庫存有關「企
    鵝」及「 PENGUIN」文字，足見被告絕對尊重商標專用權人之權利，已無再使用
    自訴人之商標；更無登廣告之情事，再商標法第二十三條第二項規定：「在他人
    申請商標註冊前，善意使用相同或近似之商標圖樣於同一或類似商品，不受他人
    商用權之效力所拘束」，自訴人係於八十七年十月十六日始經中央標準局核准註
    冊商標專用權，而被告係於八十七年六月間即已使用相同商標文字，當符合前開
    商標法之規定，而不受自訴人商標專用權之拘束各等語。
四、經查：
（一）自訴人所有如附表一編號一之商標，係於八十七年七月十六日公告於商標公報
      ，於同年十月十六日准予註冊；如附表一編號二之乙○○標章，係於八十七年
      八月十六日公告於商標公報，於十一月十六日准予註冊，此有經濟部中央標準
      局商標核准審定書及商標註冊證影本各二紙附卷可稽。而台企商行於報紙刊登
      之廣告及電解水生成器、ＲＯ逆滲純水機商品上使用之如附表二所示圖樣，其
      中「PENGUIN」文字，與自訴人所有附表一編號一之商標圖樣其中「PENGUIN
      」之文字完全相同，僅使用之英文字體稍有差異；其中「企鵝圖樣」，與如附
      表一編號二之乙○○標章使用之「企鵝圖樣」，其企鵝外型及數量並不相同，
      但二者若異時異地隔離觀察，已足以使一般消費者產生混淆誤認之虞，而達於
      近似之程度。又自訴人與台企商行均以販賣電解水生成器及ＲＯ逆滲純水機為
      主要業務，且均登報徵求加盟店，二者屬商場上之競爭對手，其等均競相使用
      與企鵝有關之圖樣、文字作為商標圖樣，無非基於商業競爭考量，此固屬顯然
      ，先予敘明。
（二）附表一編號一、二所示二商標圖樣，依商標法第二十一條第一項規定，固由自
      訴人自各商標註冊之日起（即八十七年十月十六日、八十七年十一月十六日）
      取得商標專用權，享有他人在未經自訴人授權情形下不得使用該商標之排他權
      利。惟商標法為避免註冊主義（商標法第二條、第二十一條參照）與先申請主
      義（商標法第三十六條參照）之缺失，於第二十三條定有阻卻違法事由之例外
      規定，其中該法條第二項所定：在他人申請商標註冊前，善意使用相同或近似
      之商標圖樣於同一或類似之商品，不受他人商標專用權之效力所拘束，但以原
      使用之商品為限；商標專用權人並得要求其附加適當之區別標示，此即所謂「
      善意使用」之例外情形。該條文有關「在他人申請商標註冊前」文義，究指「
      在商標註冊前」或「註冊日前」，於適用上有不同解釋。行政機關經濟部中央
      標準局（現改制為智慧財產局）固曾謂：商標法第二十三條第二項規定，旨在
      參酌使用主義之精神，避免在他人申請商標註冊前已善意先使用者，受到嗣後
      註冊之商標專用權效力所拘束，是有「在他人申請商標註冊前」之文義；且商
      標經核准審定後即公告周知，嗣公告之日起滿三個月無人異議，或異議不成立
      確定後，始以註冊，則「申請商標註冊前」，若為商標「註冊日前」之解釋，
      其「善意使用」之認定易生爭議，亦將影響註冊人權益之保護，恐非立法本意
      。是本條所稱「在他人申請商標註冊前」，應指「申請註冊日」之前而言，此
      有該局八十七年八月二十一日台商九八０字第二一三二六七號函釋意見附卷可
      參。然商標法第二十一條第一項已明定商標自「註冊之日」起由註冊人取得商
      標專用權；又同法第二十四條第一項亦規定：商標專用期間為十年，自「註冊
      之日」起算，可知商標專用權之保護（此乃制定商標法之立法宗旨，商標法第
      一條參照），應自「註冊之日」起向後發生效力，註冊之日前既未依法取得商
      標專用權，自無溯及保護之必要，此乃解釋該等法條之當然之理，否則商標專
      用期間，豈非須自商標註冊「申請日」開始起算（按商標法並無如專利法第五
      十條第一項：申請專利之發明，經審定公告後暫准發生專利權之效力；同條第
      三項：發明專利權期限自申請日起算二十年屆滿之規定）。商標註冊申請人自
      提出註冊申請至取得商標註冊，通常須花費數月以上期間，而在該期間內，申
      請人可能已開始使用商標在自己營業之商品上（本件自訴人於八十六年十月十
      六日提出附表一編號一之商標註冊申請，於八十七年五月四日、六月四日、六
      月九日分別在報紙刊登大幅商品廣告而使用該商標，即屬此情形），此時若有
      他人亦使用該相同或近似之商標（被告己○○於八十七年六月二日提出附表二
      所示商標之申請，台企商行並於同年十月三日、十四日刊登促銷廣告，即屬此
      情形），姑不論該他人是經由接觸申請人之商標而加以抄龔使用，或自行構思
      創造使用，申請人能否取得商標專用權既尚屬未明，而衡以一般常情，該商標
      於消費市場上應尚無知名度可言，故難認該他人所為係屬所謂搭便車行為，此
      時並無商標法所欲保護之商標專用權法益及信賴商標之消費利益存在，自難認
      有所謂惡意使用他人商標之情形，對該等屬商業競爭手段之行為，法律應保持
      中立而不予干涉為是。再前述使用商標情形，亦有可能存在於「申請註冊日」
      之前，而上開解釋則應為一致適用，從而以「申請註冊日」作為是否善意使用
      商標之時點，要屬未當，而應以「註冊日」作為判斷之基準。
（三）本件依自訴人所指訴被告使用附表二所示商標圖樣，顯係在自訴人取得商標專
      用權（即完成商標註冊）之前，此亦有該商標註冊證二紙及被告刊載之報紙廣
      告為證，依右揭（二）之說明，被告所為，尚非自訴人之商標專用權效力所及
      ，不構成侵害商標專用權。惟依商標法第二十三條第二項但書規定，被告能使
      用附表二所示商標之範圍，限於「原使用之商品」，且自訴人得要求被告附加
      適當之區別標示，使消費者不致對二者之產品產生混淆誤認，以防止被告有搭
      便車之情事發生，資以保護自訴人之商標專用權益。
五、綜上所述，被告所為既未侵害自訴人之商標專用權，自無成立商標法第六十二條
    第一、二款、第六十三條罪責之餘地。自訴人所舉證據不足以證明被告己○○涉
    犯右開違反商標法等罪嫌，台企商行松山分行委託於八十七年十一月二十日、二
    十四日、三十日、十二月一日刊登工商時報等廣告乙節已據證人甲○○到庭具結
    後供證稱：是其同事丁○○叫他刊登的等語（見本審卷第一○○頁正面），則均
    與被告等無涉，本院復查無其他確切證據證明被告涉犯該罪責，原審以不能證明
    被告等犯罪，而均諭知無罪之判決。經核並無不合，上訴意旨，仍執前詞，指摘
    原判決不當，非有理由，應予駁回。
六、被告丙○○部分經合法傳喚，無正當理由不到庭，此部分依一造辯論而為判決。
七據上論斷，應依刑事訴訟法第三百六十八條、第三百七十一條，判決如主文。
中      華      民      國    八十九      年    十一      月   三十     日
                              臺灣高等法院臺中分院刑事第六庭
                                    審判長法  官  李  文  雄
                                          法  官  邱  顯  祥
                                          法  官  陳  嘉  雄
右正本證明與原本無異。
不得上訴。
                                          書記官  王  麗  英
中      華      民      國    八十九      年    十二      月    二      日
               Ｋ


司法院資訊處製作；財團法人民間司法改革基金會備份。
